臺灣高等法院臺南分院刑事判決　　　　 96年度上訴字第562號
上　訴　人
即　被　告　丁○○
選任辯護人　陳貴德律師
上　訴　人
即　被　告　丙○○
選任辯護人　許安德利律師
　　　　　　許世律師
上列上訴人因違反貪污治罪條例等案件，不服臺灣臺南地方法院
91年度訴字第1198號中華民國96年1月30日第一審判決（起訴案
號：臺灣臺南地方法院檢察署91年度偵字第11589號），提起上
訴，本院判決如下：
    主  文
原判決撤銷。
丁○○、丙○○均無罪。
    理  由
一、公訴意旨略以：(一)被告丁○○自民國82年2月下旬起原係擔
    任臺南縣佳里鎮佳興國中（以下簡稱佳興國中）校長（現已
    退休），負責綜理該校所有業務，為依據法令從事於公務之
    人員。緣案外人郭玫纖於民國82年初得知政府將補助興建臺
    南縣各國中小學消防栓設備工程，認有利可圖，於82年6至9
    月間由佳興國中主辦人總務主任甲○（已經本院以86年度訴
    字第1292號判決無罪確定，參見本院卷第99頁以下）與郭玫
    纖事先謀議設計監造至施工均由郭玫纖承攬，再由郭玫纖以
    渠開設之高頂社、師苑社及借用翁統民（經原審法院以96年
    度簡字第1174號判決連續共同犯公務員登載不實罪，處有期
    徒刑一年二月，緩刑三年確定，參見本院卷第82頁以下）所
    任職之亞士消防股份有限公司（下稱亞士公司）參與投標，
    而由亞士公司以新台幣（下同）94萬8千元低於底價2千元得
    標，然實際上交由翁統民負責設計與施工。郭玫纖再以永弘
    行名義，為佳興國中規劃、設計、監造消防工程，並簽訂以
    台灣省建築師公會受委託設計房屋之制式委託契約書。工程
    完工驗收時，甲○明知當時有效之機關營繕工程及購置定製
    變賣財物稽察條例第25條：「主辦機關驗收完畢時，應填具
    結算驗收證明書，並由監視及驗收人員分別署名蓋章後，送
    審計機關備查。」規定，應確實填具結算驗收證明書，且明
    知永弘行周文軒實際並未到場監工，亦未派人到場，初驗及
    複驗，廠商均僅有翁統民一人參與會驗，竟與丁○○、郭玫
    纖、翁統民共同基於犯意之聯絡，由甲○於82年9月4日製作
    初驗驗收紀錄表、82年9月18日製作正式驗收紀錄表上之「
    監工人員」、「會驗人員」欄，及營繕工程結算驗收證明書
    上「監工人員」「會驗人」欄，僅要求翁統民持回交由郭玫
    纖蓋上「永弘行印」、「周文軒」等印文，而丁○○明知上
    情，卻仍加以批示，完成驗收手續，足以生損害於學校工程
    之驗收，並與甲○共同基於直接圖私人不法利益之犯意聯絡
    ，持此驗收紀錄向台南縣政府取得補助款，使郭玫纖因而得
    以永弘行名義領取該工程之設計監造費3萬4128元之不法利
    益。(二)丙○○（現已退休）、乙○○（業經本院以91年度10
    43號判處有處有期徒刑一年十月、褫奪公權三年、緩刑五年
    確定，見本院卷第90頁以下）於民國82年間分別係臺南縣新
    化鎮口碑國小校長、總務主任，負責綜理該校所有業務及承
    辦該校總務，均為依據法令從事公務之人員。82年3月間，
    郭玫纖偕同翁統民前往拜會丙○○及乙○○，並於同日即以
    永弘行周文軒之名義為口碑國小規劃、設計、監造消防栓設
    備及相關設施工程。嗣口碑國小就該消防栓設備工程辦理公
    開招標程序，於82年7月3日，由郭玫纖出面以借得之十代消
    防器材有限公司（以下稱十代公司）以低於底價（76萬4 千
    元）2千元之76萬2千元得標，進而由翁統民自82年7月19 日
    進場施作該工程。工程完工驗收時，乙○○明知當時有效之
    機關營繕工程及購置定製變賣財物稽察條例第25條規定：「
    主辦機關驗收完畢時，應填具結算驗收證明書，並由監視及
    驗收人員分別署名蓋章後，送審計機關備查。」，應確實填
    具結算驗收證明書，卻明知永弘行周文軒實際並未到場監工
    ，亦未派人到場，初驗及複驗時，廠商均僅有翁統民一人參
    與會驗，竟與丙○○、郭玫纖、翁統民共同基於犯意之聯絡
    ，由乙○○於82年9月10日製作初驗驗收紀錄表、82年9月20
    日製作正式驗收紀錄表上之「監工人員」、「會驗人員」欄
    ，及於82年9月20日製作營繕工程結算驗收證明書上之「監
    工人員」、「結算人員」、「會驗人」欄僅要求翁統民持回
    交由郭玫纖蓋上「永弘行印」、「周文軒」等印文，而丙○○明知上情，卻仍加以批示，完成驗收手續，，足以生損害
    於學校工程之驗收，並與乙○○共同基於直接圖私人不法利
    益之犯意聯絡，持此驗收紀錄向臺南縣政府取得補助款，使
    郭玫纖因而得以永弘行名義領取該工程之設計監造費2萬743
    2元之不法利益。(三)因認被告丁○○、丙○○與郭玫纖共犯
    刑法第216條、第213條之行使公務員登載不實文書罪及85年
    10月23日修正前貪污治罪條例第6條第1項第4款之圖利罪嫌
    。
二、按被告以外之人於審判外之言詞或書面陳述，除法律另有規
    定者外，不得作為證據，刑事訴訟法第159條第1項定有明文
    。查證人翁統民、甲○、乙○○於調查站之供述筆錄，均係
    被告以外之人於審判外之陳述，被告已主張該等供述係審判
    外之陳述無證據能力，依上開規定，自不得作為證據。次按
    「被告以外之人於審判外之陳述，雖不符前4條之規定，而
    經當事人於審判程序同意作為證據，法院審酌該言詞陳述或
    書面陳述作成時之情況，認為適當者，亦得為證據。」、「
    當事人、代理人或辯護人於法院調查證據時，知有第159條
    第1項不得為證據之情形，而未於言詞辯論終結前聲明異議
    者，視為有前項之同意。」，刑事訴訟法第159條之5第1、2
    項分別定有明文。查與本案相關之證人於檢察官偵查中結證
    之證述，固均屬刑事訴訟法第159條第1項之傳聞證據，但於
    本院準備程序、審判程序時均一一提示或併朗讀要旨，而檢
    察官、被告及辯護人於本院準備程序、審理時，就上開供述
    證據或書證之證據能力於言詞辯論終結前均未聲明異議，且
    均查上開證據係依正當法定程序所取得，本院審酌該言詞陳
    述或書面陳述作成時之情況，認為適當，揆之上開規定，自
    得作為證據。
三、另按犯罪事實應依證據認定之，無證據不得認定犯罪事實；
    又不能證明被告犯罪，應諭知無罪之判決，刑事訴訟法第15
    4條第2項、第301條第1項分別定有明文。次按認定犯罪事實
    之證據，係指得以認定被告確有犯罪行為之積極證據而言，
    該項證據自須適合於被告犯罪事實認定，始得採為斷罪資料
    ，如未能發現相當證據，或證據不足以證明，自不能以推測
    或擬制之方法，為裁判基礎。苟積極證據不足為不利於被告
    事實之認定時，即應為有利於被告之認定，更不必有何有利
    之證據（最高法院29年度上字第3105號、30年上字第816號
    、40年臺上字第86號判例意旨參照）。再按檢察官就被告犯
    罪事實，應負舉證責任，並指出證明之方法，刑事訴訟法第
    161條第1項定有明文。因此被告並無自證己罪之義務，此乃
    無罪推定之原則。是檢察官對於起訴之犯罪事實，應負提出
    證據及說服之實質舉證責任。倘其所提出之證據，不足為被
    告有罪之積極證明，或其指出證明之方法，無從說服法院以
    形成被告有罪之心證，基於無罪推定之原則，自應為被告無
    罪判決之諭知（最高法院92年台上字第128號判例意旨參照
    ）。又認定犯罪事實所憑之證據，雖不以直接證據為限，間
    接證據亦包括在內，然而無論直接或間接證據，其為訴訟上
    之證明，均須達於通常一般之人均不致於有所懷疑，而得確
    信其為真實之程度，始得據為有罪之認定，若其關於被告是
    否犯罪之證明未達此程度，而有合理性懷疑之存在，致使無
    從形成有罪之確定，根據「罪證有疑，利於被告」之證據法
    則，即不得遽為不利被告之認定（最高法院76年台上字第49
    86號判例意旨參照）。
四、再按行為後法律有變更者，適用行為時之法律。但行為後之
    法律有利於行為人者，適用最有利於行為人之法律，刑法第
    2條第1項定有明文。查依公訴意旨之事實，被告等人行為後
    ，貪污治罪條例第6條第1項第4款之圖利罪，已於民國90年
    11月7日修正公布，同年月9日生效，修正後條文為：【對於
    主管或監督之事務，明知違背法令，直接或間接圖自己或其
    他私人不法利益，因而獲得利益者】。貪污治罪條例第6條
    第1項第4款之現行規定，除將刑之可罰性限縮在圖私人不法
    利益外，其犯罪構成要件並以行為人「明知違背法令」為必
    要，並將圖利罪規定為實害犯，其構成要件自較修正前嚴謹
    ，而有利於被告，依上開規定，自應適用修正後之規定。而
    所謂「違背法令」，依立法理由之說明，該「法令」係指法
    律、法律授權之法規命令、職權命令、委辦規則等，對不特
    定多數人民就一般事項所作對外發生法律效果之規定而言。
    該所謂「明知」，係指須具圖利而違背法令之【直接故意】
    ，即主觀上有違背法令以【積極圖取不法利益】之意思，客
    觀上並將該犯意表現於行為，因而獲得利益為要件。易言之
    ，其違背之法令與圖得不法利益之間，必須有相當之關聯性
    始足當之（最高法院93年度臺上字第4499號裁判要旨參照）
    。亦即，檢察官舉證之證明強度，應達於被告主觀上具「明
    知違背法令」之直接故意（間接故意或重大過失均不包括在
    內）、及「所圖取利益係屬不法」之犯意，尚不能僅憑公務
    員行為失當因而使人獲利，即據以推定為公務員之被告之犯
    罪事實。
五、查公訴意旨認被告丁○○、丙○○各有前開犯行，而分別使
    郭玫纖得3萬4128元及2萬7432元之不法利益等情。惟查：
（一）按政府採購法係於民國87年5月27日制定公布，並自公布
      日後一年施行，本案二件消防工程之採購均成立於政府採
      購法施行之前，自不適用政府採購法。查政府採購法第87
      條第3項之規定：「以詐術或其他非法之方法，使廠商無
      法投標或開標發生不正確結果者，處5年以下有期徒刑，
      得併科新臺幣100萬元以下罰金。」，並未限制借用他人
      名義或證件參與投標之行為，即借牌投標者，尚禁止行為
      （按為防止借牌投標之行為政府採購法於91年2月6日始增
      訂第87條第5項：「意圖影響採購結果或獲取不當利益，
      而借用他人名義或證件投標者，處3年以下有期徒刑，得
      併科新臺幣100萬元以下罰金。容許他人借用本人名義或
      證件參加投標者，亦同」）。是在公訴人所指本案犯罪之
      時間，社會上之工程以借牌來投標施者作比比皆是。而本
      案上開二件消防工程固係借牌承作，然經完工後，均完成
      驗收並已正常運作，並無何施作不當之情事，為被告二人
      陳明在卷，且查無佳興國中、口碑國小對上開消防工程，
      於完工後運作，有何設計、規劃或建造不當之情事，並為
      原判決所是認（參見原判決第17頁倒數第2行），合先敘
      明。
（二）證人翁統民（即借牌施作者）於原審結證稱：「施工期間
      校長、總務主任都過來瞭解工程進度，永弘行偶而也會派
      人來，永弘行有參與初驗及複驗，他們有帶永弘行的印章
      過來，驗收完以後才蓋章，永弘行也有蓋章」等語（參見
      原審卷(三)95年11月29日審判筆錄第6~9頁）。證人甲○（
      即佳興國中總務主任）於原審結證稱：「永弘行負責監造
      ，監造的人都要一直在那邊，驗收時監造的人要來也有來
      驗收，驗收時他們要在監造欄蓋章」等語（參同上卷95年
      11月29日審判筆錄第17~19頁）。證人黃錦華（即佳興國
      中主計）於原審結證稱：「開標、驗收時我是監驗，驗收
      時包商、設計的、校長、總務及我均在場。在整個驗收過
      程後，驗收紀錄表、正式驗收紀錄表，由總務做成，我看
      到該蓋章的人都蓋了，我就蓋章，我是在校長之前蓋章的
      ，驗收時是以點人數方式確認包商設計者有到場」等語（
      參同上卷95年11月29日審判筆錄第29~32頁）。證人乙○○（即口碑國小總務主任）於原審結證稱：「有一男一女
      到學校說是永弘行的人，二次驗收我、翁統民、校長都有
      到場，翁統民有帶另外一人來複驗，驗收時有些文件是翁
      統民拿回去蓋章後再拿回來給我」等語（見原審卷(四)第23
      ~27頁）。綜合上開證人之證述，本案二消防工程確經施
      作完成，且經學校會同相關人員進行初驗、複驗完竣無訛
      。
（三）查學校校長主要業務係興學作育英才，雖須兼辦其他行政
      業務，然就興建工程而言，因校長並非工程人員，自應委
      由承辦人員、主計人員依法辦理，此為公眾週知之事實。
      是被告二人辯稱：依照學校正常行政程序，所有工程文件
      ，包括「工程驗收紀錄表」、「工程決算驗收證明書」等
      ，皆由承辦人員整理製作之後，經主計人員審核通過後，
      再由校長核章等語，依上開證人之證述及本件二工程確經
      初驗、正式驗收完成有該等紀錄在卷可佐。公訴人雖認被
      告明知驗收時未經「永弘行」、「周文軒」到場驗收云云
      ，惟查，驗收工作並非必由本人親自為之，且法人或獨資
      商號亦係委由代理人為之，經查本件二工程確經「永弘行
      」、「周文軒」之代理人到場驗收無訛，業經證人翁統民
      、甲○、乙○○等人於原審結證明確，則被告二人基於分
      層負責由承辦人員、主計人員依法辦理驗收，其再於驗收
      報告上核章，就一般之作業程序而言，尚無違誤。且查系
      爭二件消防工程確經廠商設計、規劃完成，並經臺南縣政
      府審查通過後按圖施工，於完工後經初驗、複驗認無何瑕
      疵始予驗收通過，且如上所述，該二工程經驗收後確無何
      瑕疵在案。
（四）公訴人以被告丁○○與郭玫纖（以永弘行周文軒名義）簽
      訂委託契約書（以台灣省建築師公會設計之制式委託契約
      ，參見本院卷第51~53頁），委託郭玫纖為佳興國中規劃
      、設計及監造消防工程，及被告丙○○未經公開徵選，即
      與郭玫纖（以永弘行周文軒名義）簽訂委託契約書（以台
      灣省建築師公會設計之制式委託契約，參見本院卷第
      66~69 頁），委託郭玫纖為口碑國小規劃、設計及監造消
      防栓設備及相關設施工程等情，因認被告丁○○、丙○○
      均有圖私人不法利益予郭玖纖之犯行云云。查被告二人分
      別為佳興國中、口碑國小校長，而綜理學校全部事務，但
      其二人就興建工程而言，非承辦工程專業人員，自應委由
      權責人員辦理，嗣其二人分別與郭玫纖（以永弘行周文軒
      名義）簽訂上開委託契約書，而本案二件消防工程確經廠
      商規劃、設計完成，並經臺南縣政府審查通過後按圖施工
      ，於完工後經初驗、複驗認無何瑕疵始予驗收通過，且該
      二工程經驗收後確無何瑕疵在案，已如前述，而被告丙○○於徵選規劃、設計及監造之廠商，經查並無收受賄賂或
      其他不當利益之情事，自不構成圖利罪之犯行，縱未經公
      開徵選，乃其徵選程序有無違反行政規範之問題；又既經
      選任郭玫纖分別為佳興國中、口碑國小為規劃、設計及監
      造消防栓設備等相關設施工程，則被告二人與之簽訂委託
      契約書，亦屬雙方因上開契約，被告二人應履行之契約行
      為，否則學校無從向縣政府申請補助款，即有違約情事。
      是公訴人指訴被告二人此部分，尚查無所謂對郭玫纖「圖
      私人不利益」之行為。
（五）依上開貪污治罪條例第6條第1項第4款修正後之規定，既
      已將刑之可罰性限縮在「圖私人不法利益」，其犯罪構成
      要件並以行為人「明知違背法令」為必要，並將圖利罪規
      定為「實害犯」。又被告丁○○於接任前手李全勝之校長
      工作，因先前郭玫纖已依正當程序取得該校之消防栓設備
      工程，並進行施作，因未經訂立正式合約，以致無法向臺
      南縣政府申請補助款，於李全勝調職離開由被告丁○○接
      任後，被告丁○○依法與之補訂立正式合約，乃適法之行
      為，自難因之遽認其有「圖私人不法利益」行為。查本案
      二消防工程均無上開違法情事，即不構成上開圖利罪之犯
      行，檢察官誤為起訴，即非妥適，此外復查無積極證據證
      明被告二人確有本案犯行，自應為無罪判決之諭知。
六、原判決未予詳查，逕為被告二人有罪判決，被告二人上訴指
    摘原判決不當，為屬有據，自應由本院將原判決撤銷，改諭
    知被告二人無罪。
據上論斷，應依刑事訴訟法第369條第1項前段、第364條、第301
條第1項，判決如主文。
本案經檢察官江守權到庭執行職務。
中　　華　　民　　國　　96　　年　　8 　　月　　28　　日
                  刑事第一庭    審判長法　官  黃崑宗
                                      法　官  夏金郎
                                      法　官  王明宏
以上正本證明與原本無異。
檢察官如不服本判決應於收受本判決後十日內向本院提出上訴書
，其未敘述上訴理由者並得於提起上訴後十日內向本院補提理由
書。
　　　　　　　　　　　　　　　　　　　書記官  黃全忠
中　　華　　民　　國　　96　　年　　8 　　月　　29　　日
 附表一：＜佳興國中＞
┌──┬──────┬──────────────┐
│編號│  證據項目  │　        附卷編頁          │
├──┼──────┼──────────────┤
│一　│委託契約書　│偵卷86年偵字第1883號第155頁 │
│    │            │至156頁                     │
├──┼──────┼──────────────┤
│二　│竣工報告　　│同上卷第157頁               │
├──┼──────┼──────────────┤
│三　│初驗記錄　　│同上卷第158頁               │
├──┼──────┼──────────────┤
│四  │正式驗收記錄│同上卷第159至160頁　　      │
├──┼──────┼──────────────┤
│五  │師苑文教用品│同上卷第162頁至163頁        │
│    │實業社營利事│                            │
│    │業登記證    │                            │
├──┼──────┼──────────────┤
│六  │佳興國中第一│同上卷第164頁               │
│    │次開標記錄  │                            │
├──┼──────┼──────────────┤
│七  │雜記記錄    │同上卷第166頁至170頁        │
└──┴──────┴──────────────┘
附表二
＜口碑國小＞
┌──┬──────┬──────────────┐
│編號│ 證據項目   │   附卷編頁                 │
├──┼──────┼──────────────┤
│一  │委託契約書  │台南調查站卷勵肅字866261號卷│
│　　│　　　　　　│第7頁至第10 頁              │
├──┼──────┼──────────────┤
│二  │台南縣政府函│同上卷第11頁                │
├──┼──────┼──────────────┤
│三  │營利事業設立│同上卷第 12 頁　            │
│　　│登記查簽表  │　　　　　　　              │
├──┼──────┼──────────────┤
│四  │驗收紀錄    │同上卷第14頁                │
├──┼──────┼──────────────┤
│五  │初驗紀錄    │同上卷第15頁                │
├──┼──────┼──────────────┤
│六  │正式驗收    │同上卷第16頁                │
├──┼──────┼──────────────┤
│七  │口碑國小補助│同上卷第17頁                │
│    │費開支憑證  │                            │
├──┼──────┼──────────────┤
│八  │統一發票    │同上卷第17頁                │
├──┼──────┼──────────────┤
│九  │口碑國小補助│同上卷第18頁                │
│    │費開支憑證　│                            │
├──┼──────┼──────────────┤
│十  │統一發票    │同上卷第18頁                │
├──┼──────┼──────────────┤
│十一│開標記錄表  │同上卷第 30 頁　            │
├──┼──────┼──────────────┤
│十二│開工報告    │同上卷第31頁                │
├──┼──────┼──────────────┤
│十三│竣工報告    │同上卷第32頁                │
├──┼──────┼──────────────┤
│十四│工程驗收結算│同上卷第36頁至37頁          │
│    │證明書      │                            │
├──┼──────┼──────────────┤
│十五│會計帳目    │同上卷第41頁                │
└──┴──────┴──────────────┘
